臺灣臺中地方法院刑事判決　　　　　 99年度中簡上字第981號
上　訴　人
即　被　告　楊玉菁
選任辯護人　周仲鼎律師
上列上訴人因被告偽造文書案件，不服本院臺中簡易庭98年度中
簡字第3791號中華民國99年9月30日第一審簡易判決（聲請簡易
判決處刑案號：98年度偵字第10422號），提起上訴，本院管轄
之第二審合議庭判決如下：
    主    文
原判決撤銷。
楊玉菁行使偽造私文書，足以生損害於他人，處有期徒刑貳月，
如易科罰金，以新臺幣壹仟元折算壹日。如附表所示文書上偽造
之「周裕堆」署名貳枚，均沒收。
    犯罪事實
一、楊玉菁與謝昆輝自民國94年間認識，嗣雙方間有債務及感情
    糾葛，謝昆輝希望楊玉菁能與其配偶周裕堆離婚，楊玉菁明
    知其並無與周裕堆離婚之事實，竟基於偽造私文書並行使之
    犯意，未經其夫周裕堆同意或授權，於98年5月11日上午12
    時53分前之某時，在不詳處所，偽造如附表所示之離婚協議
    書，於其上記載其與周裕堆已協議離婚之不實內容，並於「
    立書人：男方」欄偽造「周裕堆」簽名2枚及盜蓋周裕堆之
    印章2次，而偽造表彰其與周裕堆協議離婚之上開離婚協議
    書，並於98年5月11日中午12時53分許（聲請簡易判決處刑
    書誤繕為98年5月10日，原審判決誤繕為5月11日上午9時12
    分許），自不詳地點傳真該離婚協議書影本至臺中縣龍井鄉
    （現已改制為臺中市龍井區○○○路21號全家便利商店予謝
    昆輝而行使之，足以生損害於周裕堆、謝昆輝。嗣謝昆輝於
    98 年5月12日下午至臺灣臺中地方法院檢察署開庭時，當庭
    提出上開傳真之離婚協議書影本，楊玉菁當庭向檢察官表示
    其尚未與周裕堆離婚，始查悉上情。
二、案經謝昆輝訴由臺灣臺中地方法院檢察署檢察官偵查後聲請
    簡易判決處刑。
    理    由
一、按被告以外之人於審判外之言詞或書面陳述，除法律有規定
    者外，不得作為證據，刑事訴訟法第159 條第1 項固有明文
    。惟被告以外之人於審判外向法官所為之陳述，得為證據，
    於偵查中向檢察官所為之陳述，除顯有不可信之情況者外，
    得為證據；又被告以外之人於審判外之陳述，雖不符刑事訴
    訟法第159 條之1 至第159 條之4 之規定，而經當事人於審
    判程序同意作為證據，法院審酌該言詞陳述作成時之情況，
    認為適當，亦得為證據，當事人、代理人或辯護人於法院調
    查證據時，知有第159 條第1 項不得為證據之情形，而未於
    言詞辯論終結前聲明異議者，視為有前項之同意，同法第15
    9 條之1 、第159 條之5 亦有明文。查本判決下列所引用之
    各項證據方法之證據能力，公訴人、被告楊玉菁及其選任辯
    護人於本院審理時均不爭執，且迄至言詞辯論終結前亦未聲
    明異議，本院審酌該等言詞陳述及書面陳述作成時之情況，
    並無違法不當或瑕疵不宜作為證據之情事，依刑事訴訟法第
    159條之5之規定，自得作為證據，合先敘明。
二、訊據被告楊玉菁固承認上開離婚協議書之內容係其書寫，其
    上楊玉菁之姓名、印文是其書寫、蓋用，周裕堆簽名亦係其
    書寫等事實，惟矢口否認有何行使偽造文書之犯行，辯稱：
    上開離婚協議書是告訴人謝昆輝脅迫伊簽寫的，其上周裕堆
    印文，也是謝昆輝自己搶伊包包內周裕堆之印章去蓋的云云
    。選任辯護人則為被告辯稱：本案尚未達致生損害於公眾之
    情形云云，惟查：
(一)、上開離婚協議書係被告親筆書寫，且於上開時間傳真至臺中
    縣龍井鄉（現已改制為臺中市龍井區）新興鄉東海大學旁全
    家便利商店予告訴人謝昆輝，當時被告並同時傳真其擔任負
    責人之僑鈺企業有限公司營利事業登記證予告訴人等情，業
    據證人即告訴人謝昆輝於偵查中指訴明確，並有上開離婚協
    議書傳真影本、臺中市政府營利事業登記證傳真影本各1 紙
    (見偵卷第145、146頁)，以及被告提出之上開離婚協議書正
    本1紙(偵卷第122頁)附卷可稽，核與告訴人之指訴相符，尚
    堪採信。又本件被告與其夫周裕堆於98年5月間並未協議離
    婚，周裕堆亦未授權或同意被告簽寫上開離婚協議書乙節，
    亦據證人周裕堆於偵查中結證明確（見偵卷第15 2、153 頁
    ），亦為被告自承在卷，上開事實自堪認定。且行使偽造私
    文書，只須就行為當時之情狀觀之，有致公眾交易或特定之
    人發生損害之虞者，即足構成。嗣後是否果發生損害，又該
    損害之性質是否為財產價值上之減少，均在所不問。是被告
    未經周裕堆之授權或同意而書寫該離婚協議書，乃無制作權
    人偽以他人名義而為，自對周裕堆有損害之虞；而被告將該
    離婚協議書持交告訴人謝昆輝而為行使，欲證明其已離婚乙
    情，對告訴人謝昆輝自亦有發生損害之虞，灼然甚明。
(二)、被告雖以被脅迫云云為辯，然查：
１、關於被告所辯其遭告訴人謝昆輝脅迫簽寫上開離婚協議書之
    經過：被告先於98年5月12日偵查中供述：「（問：該張離
    婚協議書上周裕堆是你寫？）是。周裕堆的印章也是我蓋的
    」、「是他（指告訴人）逼我寫的」云云（見偵卷第111頁
    ）；又於98年7月9日偵查中供稱：「98年5月12日開庭前一
    個星期五下午，他打電話給我說12日要開庭，我回說是你要
    開庭又不是我，然後他就來我家找我，他就在我家外面，邀
    我一起去開庭，我拒絕，然後他又說有事跟我說，我正要走
    ，他就拉我皮包，並取走我的皮包，再拿出離婚協議書要我
    簽名，我質問為何要簽，他就用一個尖尖的東西頂著我，打
    開皮包拉鏈，我要求自己從皮包拿出筆來，我就順便將藏在
    皮包內的錄音機按下開始錄音，待我寫完離婚協議書他走開
    ，我才看到是刀子。他又說明天會拿離婚協議書給我，隔天
    他沒有給我，11日才給我，我一直向他要，他才給我，他說
    他會還給我云云（見偵卷第152、153頁）；嗣於本院簡易庭
    訊問時則供稱：「那天我要幫周裕堆去郵局拿信‧‧謝昆輝
    跟在我後面我不曉得，謝昆輝拿1支刀子，押著我後面叫我
    寫，他問我有沒有我先生的印章？我答說沒有。他將我皮包
    搶過去，在皮包裡面找到我先生印章，就自己拿去蓋；謝昆
    輝強迫我寫離婚協議書的時間是98年5月10日白天，地點在
    大里市○○路我住家附近巷子裡面的路邊，應該是下午時間
    ，空白離婚協議書是謝昆輝拿出來要我寫的，我將離婚協議
    書放在路邊機車椅背上站著寫，寫好後，謝昆輝就把離婚協
    議書拿走，騎著他的機車就離開了」云云（本院卷第37頁反
    面、38頁）；復於本院準備程序時供述：「謝昆輝在98年5
    月10日當天早上他有打電話給我，他之前幾天就一直要我寫
    離婚協議書給他，他說要給他一個保證，他希望確定我要根
    我先生離婚並跟他在一起，但我並沒有同意。在98年5月10
    日下午，詳細時間我不記得了，他就突然跑來我家，當天我
    要去郵局幫我先生拿信，謝昆輝就在我背後偷偷尾隨我，在
    快要接近我家附近的公園的小巷時，他就在那裡把我攔下來
    ，問我他要我寫的離婚協議書寫好沒，我問他我寫那個幹嗎
    ，他就一直逼我，他拉我揹著的皮包，我跟他爭執，後來我
    想要擺脫他，要他不要這樣子，他就拿出一疊空白的離婚協
    議書問我要不要寫，剛開始我不要寫，他就抓著我的手寫，
    但寫出來的筆跡是像謝昆輝的筆跡，他就把它撕掉，他問我
    有沒有帶筆，我說有，我請他把我皮包還我，我從皮包裡面
    拿筆出來，就隨手按下錄音機，他要我寫，我不寫，我說我
    寫不出來，他就一直強迫我，還在我背後拿一個尖尖的東西
    抵住我背後腰部，我沒看到那尖尖的東西是什麼，不過我猜
    可能是刀子‧‧‧當時他有用手比我先生的位置要我簽我先
    生的名字，當時他很兇，我會害怕，而且他又再搶走我的皮
    包，他沒有把皮包打開看，他只是用手伸進去摸裡面的東西
    ，他有摸到錄音機，不過他沒有看，我跟他說這是照相機，
    所以他沒有特別拿出來看，後來他也有摸到有我先生的印章
    並拿出來，我就趕緊搶回我的皮包，我就馬上把錄音機關掉
    ，因為我怕他再翻我的皮包。我先生的印章是謝昆輝拿起來
    蓋的」、「（問：你從頭到尾有無看到謝昆輝抵住你的那個
    尖尖的東西？）我沒有看到，我只是感覺背後涼涼的，感覺
    有東西指著我，我覺得那是一個尖尖的東西抵著我」、「隔
    天即98年5月11日我去他家跟他要，我跟他說了很久，他才
    不太願意的把離婚協議書還我」云云（見本院卷第37頁反面
    、38頁）；嗣於本院審理時則供稱：「我確實有在離婚協議
    書上男方的部分寫上我先生周裕堆的名字，但印章不是我蓋
    的，是謝昆輝搶去我先生的印章自己用印的，詳細的時間點
    我不記得了，我只知道是98年5月10日或98年5月11日寫的」
    、「當時我住在大里仁美路，他看到我出來，就騎著機車跟
    我到一個不曉得什麼路，他看沒有人就把我攔下就強迫我在
    路旁寫的」、「（問：謝昆輝如何強迫你寫離婚協議書？）
    他說他有事情跟我談，他說要開庭了要我照他的方式講，我
    說不要，後來他說他要抽菸就走來走去，後來走到我後面，
    當時我想要拿車走人，他叫我不要走，就有一個尖尖的東西
    抵住我，他叫我離婚協議書寫一寫，他拿了好幾張，我有寫
    錯，他就叫我認真一點，趕緊寫一寫，寫完後他有把正本拿
    走‧‧這次會寫是因為謝昆輝拿一個尖尖的東西在我後面，
    我覺得是刀子，所以才會寫離婚協議書，那時候我跟謝昆輝
    感情已經不好了，我不想理他」云云（見本院卷第68頁反面
    ），據上，可知被告對於上開離婚協議書究係於98年5月12
    日開庭前一個星期五下午（經查為5月8日）？98年5月10日
    ？或98年5月11日所寫？告訴人係書寫之隔天抑過了幾天才
    返還上開離婚協議書正本？書寫當天告訴人有無先到告訴人
    家中邀約告訴人一起去開庭而遭告訴人拒絕，嗣告訴人始要
    求書寫離婚協議書？抑是告訴人看到被告出門偷偷尾隨在後
    ，而突然攔截被告並要求寫離婚協議書？當天下午被告總共
    寫了幾張離婚協議書？被告當時究竟有無持刀脅迫？告訴人
    有清楚看到是刀子抑沒有看到刀子，只是憑猜測，直覺認為
    是刀子？離婚協議書上周裕堆之印文究係由何人蓋用？等等
    情節，被告前後供述不一，互有矛盾，其上開所辯是否屬實
    ，委有疑義。況告訴人茍真有搶被告包包，自行取出周裕堆
    印章蓋用之事實，焉有可能未發現包包內之錄音機？再觀諸
    上開離婚協議書上，被告書寫之字跡，尚稱工整，其上並特
    意記載「還清中華汽車5萬元後交還二名小孩及萬壽45之土
    地歸還」等內容，衡情，並非告訴人能輕易知悉並要求被告
    書寫之內容，且該字跡並無凌亂之情形，應係在從容之狀況
    下所寫，尚難想像該協議書係被告在自由意志遭脅迫之情狀
    下，慌張站在機車旁所書寫。再者，卷附上開離婚協議書正
    本係被告自行郵寄予檢察官，此經被告自承在卷，被告並於
    偵查中表示告訴人係於98年5月11日將離婚協議書返還被告
    ，衡情，倘該離婚協議書係告訴人脅迫被告簽寫者，則告訴
    人處心積慮、大費周章始獲得該離婚協議書，焉有可能於得
    手後又輕易將該離婚協議書正本返還被告，並於同日再行要
    求被告傳真予告訴人？此一情節，實啟人疑竇。是被告所辯
    尚與常情有違，尚難遽信。
２、被告雖稱其遭告訴人脅迫時有現場錄音，惟經原審即本院簡
    易庭法官勘驗其提出之錄音帶1捲，其中與被告上開所指遭
    脅迫情節相關者，其內容為：「你放開我，不要老是叫我寫
    一些有的沒的，不要叫我寫離婚協議書。走開啦，幹什麼你
    ，你不要太過份喔（其間夾雜車聲）。（錄音切斷聲）我如
    果我有跟我老公離婚的話，我也不可能選你啦。你不要太過
    分，不要搶我的東西啦，拿來啦，不然我要叫人了喔。」等
    語，其間僅聽到被告說上開話語之聲音，並無錄到其他人之
    聲音，且該段錄音明顯有切斷再錄音之狀況，有卷附之勘驗
    筆錄可參（見本院98年度中簡字第3791號卷第126至131頁）
    ，該段錄音內容既無告訴人之聲音，則被告所提出之上開錄
    音內容是否為其所指之現場錄音，自屬有疑，況縱依上開錄
    音之內容，亦未聽見有被告所指遭人持尖物脅迫之情境或對
    話，自無法據以證明被告有遭持刀脅迫簽寫協議書之事實，
    其理至明。
３、被告雖又辯稱其於遭脅迫後有至犁份派出所報案云云，惟經
    原審函詢結果，被告係於98年3月17日13時3分至犁份派出所
    報案，指稱：94年間與男友謝昆輝認識，於98年3月15日下
    午2時，在龍井鄉○○村○○路旁，遭男友要求與丈夫離婚
    ，並向被告借錢，因無法忍受，乃至所備案等語，有卷附臺
    中縣警察局烏日分局99年9月8日中縣烏警偵字第0990025275
    號函暨其檢附之職務報告及E化資料單可參，此情顯與本案
    所指遭脅迫簽寫離婚協議書之時、地均不同而無涉，被告所
    辯亦與事實不符，不足為有利於被告之認定。
４、又被告於本院審理時雖否認有傳真上開離婚協議書予告訴人
    之事實，然此部分被告迭於偵查中均未否認此一情節，於本
    院準備程序中亦僅供述：「我有傳真給他嗎？我沒有印象」
    云云，足認被告嗣後否認傳真乙節，尚不可採。且參之被告
    所稱卷附臺中市政府營利事業登記證，告訴人於兩年前有看
    過，但其不曾將該張營利事業登記證交給告訴人（見本院卷
    第39頁），準此，茍非被告將該營利事業登記證傳真給告訴
    人，告訴人焉能取得該營利事業登記證？又觀之該營利事業
    登記證傳真影本與上開離婚協議書傳真影本，傳真時間一為
    98年5月11日12時55分許；一為98年5月11日12時53分許（見
    偵卷第145、146頁），時間緊接，足認告訴人指訴係被告同
    時傳真乙情，應堪採信。
(三)、綜上，被告上開所辯均無可採信，本件事證已臻明確，被告
    犯行堪以認定，應依法論科。
三、被告未經其夫「周裕堆」同意或授權，擅自於離婚協議書上
    簽署「周裕堆」姓名及盜用印章，再持以傳真予告訴人而加
    以行使，顯然對上揭私文書之內容有所主張，足以生損害於
    周裕堆及謝昆輝。核被告所為，係犯刑法第21 6條、第210
    條之行使偽造私文書罪。被告在上開離婚協議書上偽造「周
    裕堆」署名及盜用「周裕堆」印章之行為，均為其偽造私文
    書行為之一部，應為偽造私文書之行為所吸收，而其偽造私
    文書之低度行為，應為行使偽造私文書之高度行為所吸收，
    均不另論罪。檢察官雖未就被告盜用其夫「周裕堆」印章之
    犯行起訴，惟被告前揭犯行，與經聲請簡易判決處刑之偽造
    私文書罪屬實質上之一罪關係，本院自得併予審酌，附此敘
    明。
四、原審以被告犯行事證明確，予以論罪科刑，固非無見，惟被
    害人周裕堆已表明原諒被告，不予追究乙情，原審未及審酌
    此情，量刑尚有過重，尚有未洽，另被告傳真離婚協議書予
    告訴人謝昆輝之時間為98年5月11日上午12時53分許，原審
    判決誤載為98年5月11日上午9時12分許，亦應併予更正。從
    而，被告提起上訴，否認犯罪，指摘原判決不當，雖無理由
    ，然原審判決既有上開未及審酌之違失，自應由本院予以撤
    銷改判。爰審酌被告於婚姻關係存續中與謝昆輝交往，又任
    意偽造上開離婚協議書並持以行使，足以使周裕堆、謝昆輝
    受有損害，其犯罪之動機、目的均有可議，惟犯罪手段尚屬
    平和，且被害人周裕堆已表明原諒被告，不予追究，而告訴
    人謝昆輝亦尚未因該離婚協議書受有鉅大損害，足認本案之
    損害尚屬輕微，兼衡被告與被害人等之關係、被告之智識程
    度、生活狀況，暨被告犯後未能坦承犯行，未見悔意，尚無
    從就犯後態度為對其有利之認定等一切情狀，量處如主文第
    2 項所示之刑，並諭知易科罰金之折算標準。末查，被告於
    附表所示離婚協議書上偽造之「周裕堆」署名2枚，不問屬
    於犯人與否，均應依刑法第219條之規定予以沒收。另離婚
    協議書上之周裕堆印文2枚，均係盜蓋之印章所生，非屬偽
    造之印文，爰不為沒收之宣告（最高法院48年臺上字第1533
    號判例意旨參照），附此敘明。
五、據上論斷，應依刑事訴訟法第455條之1第1項、第3項、第36
    9條第1項前段、第364條、第299條第1項前段，刑法第216條
    、第210條、第219條、第41條第1項前段，判決如主文。
本案經檢察官康淑芳到庭執行職務。
中    華    民    國   100    年    4     月    13    日
                刑事第十六庭  審判長法  官  王世華
                                    法  官  楊欣怡
                                    法  官  蔡美華
以上正本證明與原本無異。
不得上訴。
                                    書記官  謝惠雯
中    華    民    國   100    年    4     月    13    日
附表：
┌──┬──────────────────┬────────────────┐
│編號│           文           書          │      偽    造   署    押       │
├──┼──────────────────┼────────────────┤
│ 一 │偽造之被告與「周裕堆」離婚協議書    │『立書人：男方』欄偽造之『周裕堆│
│    │                                    │』署名2枚                       │
└──┴──────────────────┴────────────────┘
附錄論罪科刑法條
中華民國刑法第210條
（偽造變造私文書罪）
偽造、變造私文書，足以生損害於公眾或他人者，處 5 年以下
有期徒刑。
中華民國刑法第216條
（行使偽造變造或登載不實之文書罪）
行使第 210 條至第 215 條之文書者，依偽造、變造文書或登載
不實事項或使登載不實事項之規定處斷。